臺灣嘉義地方法院刑事判決　　　　　　　　　　　　　九十三年度訴字第一八八號
　　公　訴　人　臺灣嘉義地方法院檢察署檢察官
　　被　　　告　甲○○
右列被告因搶奪案件，經檢察官聲請以簡易判決處刑（九十二年度偵字第四五三一號
），本院簡易庭認為不得以簡易判決處刑，改依通常程序審理判決如左：
    主  文
甲○○無罪。
    理  由
一、公訴意旨略以：甲○○為丁○○○承包鼎台營造公司位於嘉義縣太保市長庚護專
    模板工程之下包，其間因工程款分配生有嫌隙，於九十一年一月二十五日下午二
    時許，甲○○在前揭長庚護專工程工地，見丁○○○領得丙○○所簽發交付票號
    ＤＣ0000000號、付款人華南商業銀行中和分行、面額新臺幣（下同）十
    二萬元之支票後，詎意圖為自己不法之所有，趁丁○○○不備而加以搶奪，因認
    甲○○涉有刑法第三百二十五條第一項之搶奪罪嫌。
二、按犯罪事實應依證據認定之，無證據不得認定犯罪事實；不能證明被告犯罪者，
    應諭知無罪之判決，刑事訴訟法第一百五十四條第二項、第三百零一條第一項分
    別定有明文。又搶奪罪以行為人明知無取得之權利，而圖為自己或第三人不法之
    所有為構成要件，倘誤認為有權取得，縱令有奪取行為，而因欠缺意思要件，其
    結果雖不免負有民事上侵權行為之責任，然亦不能以搶奪罪相繩（最高法院四十
    年台上字第六號、四十六年台上字第八一號判例參照）。
三、本件公訴意旨認被告甲○○涉嫌搶奪告訴人丁○○○所有之前揭支票，無非以告
    訴人之指訴，輔以證人丙○○、乙○○關於：系爭支票係支付告訴人工程款；親
    見被告搶奪告訴人類似支票之物等證詞為論據。訊據被告則堅決否認犯行，辯稱
    ：告訴人僅是名義上與欣義工程有限公司（下稱欣義公司）簽約而已，告訴人取
    得工程後便轉手給伊，工程均是由伊所請工人實際施作，該筆十二萬元之款項，
    係伊之血汗錢等語。
四、經查：
 (一) 關於被告如何取得系爭支票之過程，其歷來供述依序略為：「支票是一名姓趙的
    台北人（名、址不詳）給我的，那是我的工程款」、「是在九十一年一月十日丁○○○給我的」、「票是丁○○○給我的，要付工資」云云（俱見九十一年度發
    查字第八七五號卷第九頁、第十七頁背面，九十一年度他字第一三二一號卷第九
    頁背面）。訊據證人即系爭支票之發票人欣義公司負責人丙○○、戊○○（原名
    謝信義）夫婦二人，亦附和被告辯詞，謂系爭支票乃告訴人取得後，告訴人當場
    隨即交付被告無誤云云。惟茲設若系爭支票於丙○○、戊○○、告訴人及被告等
    四人在場共見共聞之情況下，平和遞轉交付，乃被告以其無缺之智慮與親歷其境
    之情況，就如此單純之過程，竟有上開反覆且雜蕪之供述，著實有悖情理，已難
    置信。況且，系爭支票係證人戊○○為帳務暨報稅之用，特意以與之訂定契約之
    告訴人為受款人所簽發並交付之記名票據，有該支票正反面影本一紙可稽（見審
    卷第十一暨十二頁）。而發票之戊○○夫婦及告訴人與被告等，皆係從事營繕工
    程多年之人，就票據之收受、交付、提示及兌領等事項，理應有相關之知識與經
    驗，當知系爭支票倘非經受款人即告訴人背書轉讓，或由發票人取消記名，無論
    何人取得支票，縱加以提示亦無法兌領。乃戊○○夫婦簽發系爭記名支票後交付
    告訴人、告訴人收受後復隨即轉交付被告，過程中竟無人注意到告訴人因未背書
    ，將致使被告無法取得票據權利此一疏漏，在在不合情理，足見證人丙○○、戊○○前揭證言，乃迴護被告之詞，無可採信。依告訴人之指訴及目擊證人乙○○
    之證述，系爭支票為被告自告訴人處所奪取之事實，洵無疑義。
 (二) 訊據告訴人、被告及證人戊○○等人歷來之供述，併參酌卷附告訴人所提工程協
    議書二紙，及被告所提合作技術契約書一份（見審卷第八九至一○五頁）之內容
    ，查究告訴人與被告間關於本件營繕工程之糾紛，其來龍去脈略為：案外人欣義
    公司前向某案外人鼎台營造公司承包嘉義縣太保市長庚護專嘉義綜合教學大樓新
    建工程計五區，嗣欣義公司負責人戊○○估算其中三區施作後將會虧損，而無承
    作意願，乃透過告訴人從中牽線，將之轉由有意願之案外人蘇明峻（信麒企業股
    份有限公司，下稱信麒公司）承包。其中，欣義公司自身所承攬工程之部分，戊○○與告訴人簽立轉包契約，告訴人復遞次轉包與被告，由告訴人與被告集雙方
    工人之力共同施作；另欣義公司所放棄轉由蘇銘峻承包之三區工程，實際上則係
    由蘇明峻、告訴人、被告集三方工人合力施作。然告訴人以既有固定之有限人力
    ，無法兼顧其所承包欣義公司與蘇明峻兩方之工程，對總發包之鼎台營造公司而
    言，認告訴人顧此失彼，無法滿足其所需之工程進度，遂要求告訴人應「保證自
    九十年十二月十四日起，至少有三十五人施工，如無法達成，則自動放棄承包權
    ，同時九十年十二月十四日前所施作部分，委由欣義工程全權處理」，告訴人、
    戊○○二人在鼎台營造公司協理陳天經之見證下，於九十年十二月十三日簽立上
    開意旨之協議書（見審卷第六九頁）。且在此之前，因應告訴人所屬人力無法供
    應工程進度之問題，蘇銘峻、被告與告訴人三人，則於二日前即九十年十二月十
    一日，協商議定該由信麒公司向鼎台營造公司所承包而由渠三人合力施作之工程
    ，「於九十年十二月十一日後由甲○○承包」，並為區別由告訴人或被告開立發
    票時，則告訴人如何抽佣之約定（見九十一年度發查字第八七五號卷第十四頁協
    議書）等情，堪可認定。
 (三) 被告堅稱欣義公司所給付之此筆款項，乃其負責該工程大大小小事務之血汗錢，
    為其所屬工人實際施作工程所應得者置辯，而訊據證人丙○○、戊○○亦證述如
    斯，供稱：「（錢是否最後要給甲○○？）是的，所以才會叫甲○○、丁○○○
    兩人一起來。因為形式上是跟鄭美英簽約，所以是透過鄭美英給甲○○」、「（
    十二萬元的支票最主要是開立給何人？）是要給甲○○。但是跟我簽合約的人是
    丁○○○，所以支票抬頭寫丁○○○。當時是由他們兩人一起來向我請款，十二
    萬元是讓他們兩人自己去分」、「這張票最主要是要讓甲○○領的，因為工程都
    是由甲○○進行，工程實際上是由甲○○在做的」等語（見審卷第三五、五三、
    五五頁），並就系爭支票卻何以開立以告訴人為受款人之疑點，陳稱：主要係因
    告訴人為開立發票之契約相對人，基於帳務暨報稅之考量，如此，欣義公司與告
    訴人間之債權債務關係即結清完畢等情（見審卷第三二頁、第三五暨三六頁、第
    五三至五五頁）。查證人欣義公司負責人丙○○、戊○○既為系爭工程之施作而
    支出款項，當知其所為給付之內容與對象，渠等證述被告取得系爭支票之過程，
    固難採信，然就本件工程糾紛之源起、發展暨解決，供證綦詳，謂渠等礙於契約
    名義及告訴人開立發票之緣由，始簽發以告訴人為受款人之記名票據並直接交付
    以自保，然卻肯認被告乃其所欲給付工程款之實際施工者，嗣並甘冒涉入告訴人
    與被告間糾紛之危險，取消系爭支票以告訴人為受款人之記名，使被告得以順利
    提示兌領，此舉恰與其所陳被告乃實際施作工程之人，系爭支票最主要是要讓被
    告領受之證詞一致。茲證人丙○○、戊○○於告訴人與被告爭奪其所出具之該筆
    工程款糾紛中，乃不具利害關係之中立第三人，渠等不諱言有取消受款人之舉，
    甚或將導致自身遭告訴人索討之危險，衡情其所陳如上之緣由暨動機，自足以擔
    保其真實性，而可採擷。
 (四) 告訴人與被告就何人有權獲得欣義公司所簽發給付之該筆款項，雙方各執一詞，
    按搶奪罪以行為人「明知」無取得之權利，而圖為自己或第三人不法之所有為構
    成要件，倘誤認為有權取得，縱令有奪取行為，而因欠缺意思要件，仍不能以搶
    奪罪相繩。是以本件所應審究者，乃被告出手奪取告訴人所持有系爭支票之當時
    ，其主觀認知為何？
  (1)查被告迭次陳稱此乃其應得之工程款，除可證諸證人丙○○、戊○○之供述外，
    關於告訴人原為本件承包契約之當事人，因人力不足之窘境而替換由被告與欣義
    公司接手之背景，亦有前揭告訴人所提之協議書二紙，及被告所提之合作技術契
    約書一份附卷可佐，復為告訴人所大致肯認，堪認被告關於其乃實際施作工程者
    之辯解，洵非無稽。
  (2)依告訴人之供述，被告奪取支票之緣由暨過程為「（他為何要搶你支票？）他說
    是他的工程款」、「我拿票出來的時候，我就已經跟甲○○說他不能再拿走這一
    筆錢了。一開始的時候，甲○○還用說的，之後就用搶的」（俱見九十一年度發
    查字第八七五號卷第三頁背面，審卷第八一頁），可見被告顯現於外之搶奪形式
    ，藉由其行為當時口出之言語及稍早與告訴人之應對，要足表徵其自忖有權取得
    系爭支票之主觀上認知。
  (3)本件案外人欣義公司因清償給付工程款之債務，為契合帳務之形式紀錄以為報稅
    之用，乃簽發記名支票交付告訴人，而支票為有價證券，其與現金皆屬財物殆無
    疑義，依民法新債清償之規定，原則上等同於現金給付。被告所加以奪取者，亦
    即本件案外人欣義公司所給付者，不因究係記名告訴人名義之面額十二萬元支票
    ，抑或現實交付告訴人持有同額現金，而異其主觀認知之評價。至於該筆十二萬
    元之工程款，最終是否應由被告與告訴人依會算結果瓜分，倘與被告以為其應獨
    得該筆款項之現實主觀認知有所齟齬，所牽涉者，則乃被告是否誤認權利之問題
    ，關於刑事犯罪主觀犯意之評價，重點在於被告行為當時現實層面之實然認知，
    而不在於事後民事權利歸屬之應然判斷。本件被告主觀上認其有權取得該筆工程
    款，倘其認知與民事權利歸屬之結果相符，則被告行為並非不法，固毋論矣；縱
    與民事權利歸屬之結果歧異，亦非可因被告誤認與最終事實不符之權利，反推被
    告行為當時主觀上具不法所有之意圖，而遽認其具搶奪之直接或間接故意。
五、綜據上述，本件被告雖有搶奪告訴人所持支票之外在形式，然整合前揭事證，尚
    無足推證被告趁人不備之奪取行為，乃出於明知無取得權利之故意，實難認定被
    告有不法所有之意圖，自屬欠缺搶奪罪之意思要件。公訴意旨憑告訴人不盡真確
    之指訴，並佐以證人丙○○、乙○○關於被告確有外在搶奪形式之證言，即認被
    告合致搶奪罪之主、客觀構成要件，然未及斟酌前揭事出緣由，就被告具備為自
    己不法所有之意圖一節，所舉事證之證明力容有未足，無法達使通常一般之人均
    得確信之程度，而本院復查無其他積極證據足資認定被告具此主觀不法所有之意
    圖，因不能證明被告犯罪，揆諸前揭說明，應為其無罪之諭知。
據上論斷，應依刑事訴訟法第四百五十二條、第三百零一條第一項，判決如主文。
本案經檢察官李文和到庭執行職務。
中      華      民      國      九十三    年      六     月     十八    日
                                臺灣嘉義地方法院刑事第四庭
            審判長法  官  劉  瓊  雯
                                        法  官  康  存  真
                                        法  官  蔡  憲  德
右正本證明與原本無異。
如不服本判決，應於判決送達後十日內向本院提出上訴狀( 應附繕本 )。告訴人或被
害人如對於本判決不服者，應具備理由請求檢察官上訴，其上訴期間之計算係以檢察
官收受判決正本之日期為準。
中      華      民      國      九十三    年      六     月     十八    日
                                        書記官  林  秀  敏
